臺灣高雄地方法院民事判決
                                    111年度雄小字第279號
原      告  蔡佳真  
被      告  私立東法法商短期補習班


法定代理人  劉世誼  
訴訟代理人  羅棕維  
上列當事人間請求返還學費事件，本院於民國111年2 月23 日言
詞辯論終結，判決如下：
    主      文
被告應給付原告新臺幣伍萬玖仟參佰貳拾元，及自民國一一０
年十二月十八日起至清償日止，按年息百分之五計算之利息。
原告其餘之訴駁回。
訴訟費用由被告負擔。
本判決原告勝訴部分得假執行。但被告如以新臺幣伍萬玖仟參佰
貳拾元為原告預供擔保，得免為假執行。
    事實及理由
一、原告起訴主張：原告於民國110 年9 月13日向被告訂購「11
    0 年度普高一般行政雙效考取班- 高雄」課程，兩造簽定書
    面契約（下稱系爭契約），原告繳納費用新臺幣（下同）60
    .600元（起訴書誤載為60,800元，包括雲端課程35,600元、
    面授25,000元），原告購買課程為11月新班課程，兩造簽約
    當時課程尚未排完畢，原告於同年月17日即前向被告求解除
    契約並要求退費，然被告均拒絕，然被告並未告知原告雲端
    課程若以上架達1/3 無法退費此重大事項，且系爭契約字體
    即細小，原告無法閱讀完整內容，被告僅大致上說明內容，
    且系爭契約排除審閱期間且內容有利於被告，原告因而陷於
    錯誤，與被告簽立系爭契約，被告係以詐欺方式乘原告之輕
    率、無經驗，而陷於錯誤與被告簽立系爭契約，使原告以信
    用貸款方式給付補習費，且系爭契約為定型化契約，系爭契
    約第3 條之內容對原告顯失公平，為此爰依民法第92條第1 
    項及消費者保護法第12條之規定，撤銷上開受詐欺而為之意
    思表示，並以本訴狀之送達作為撤銷上開受詐欺而為意思表
    示之通知，另請求被告返還60,600元之補習費等語，並聲明
    ：被告應給付原告60,600元，及自起訴狀繕本送達翌日起至
    清償日止，按年息5 ％計算之利息。
二、被告則以：原告簽約當時，被告職員有跟原告解釋及說明系
    爭契約內容。雲端課程部分因為已上架超過1/3 課程，依系
    爭契約無法退費，且系爭契約之雲端課程，於契約成立生效
    時，即處於原告可使用學習之狀態，並非原告所稱與其購買
    之內容不符。另關於面授課程部分，依高雄市短期補習班管
    理自治條例第15條第1 項第2 款及系爭契約第4 條，於23,7
    20 元範圍內（面授課程25,000元部分，扣除書籍費280 元
    及行政作業費1,000 元，餘23,720元），被告願意負擔。原
    告對於系爭契約第4 條規定之理解，顯有違誤，而系爭契約
    係採用行政院消費者保護會所頒定之短期補習班補習服務契
    約書範本，故本件並無原告所稱定型化契約條款違反誠信原
    則之情事等語，資為抗辯。並聲明：原告之訴駁回。
三、本件原告主張於110 年9 月13日向被告報名上述面授及雲端
    課程，修業期間自110 年9 月13日起至111 年12月地方特考
    前，面授費用25,000元、雲端費用35,600元，由原告以現金
    全數支付被告。原告並於110 年9 月17日至被告處提出解除
    契約之意思表示等事實，業據其提出系爭契約、繳費單據為
    證（見本院卷第13-17 頁），並為被告所不爭執，堪信為真
    實。原告另主張系爭契約之簽訂有得撤銷之事由存在，欲於
    本件訴訟撤銷系爭契約；及系爭契約為定型化契約，其中關
    於雲端第4 條之「學生於課堂數已上架課程逾全期（或總課
    程時數）1/3 者，補習班所收取之當其費用得全數不予退還
    。」約定對原告顯失公平而無效，故被告應返還60,600元等
    節，則為被告所否認，並以前揭情詞置辯，本院審酌如下：
  ㈠原告依民法第92條規定撤銷系爭契約部分：
  ⒈按因被詐欺或被脅迫，而為意思表示者，表意人得撤銷其意
    思表示，民法第92條第1 項前段定有明文。又被詐欺而為意
    思表示者，依民法第92條第1 項之規定，表意人固得撤銷其
    意思表示，惟主張被詐欺而為表示之當事人，應就此項事實
    負舉證之責任（最高法院44年台上字第75號判例參照）。民
    法上之詐欺，必詐欺行為人有使他人陷於錯誤之故意，致該
    他人基於錯誤而為不利於己之意思表示者始足當之。倘行為
    人欠缺主觀之詐欺故意，縱該他人或不免為錯誤之意思表示
    仍與詐欺之法定要件不合，無容其依民法第92條第1 項規定
    撤銷意思表示之餘地（最高法院98年度台上字第171 號判決
    意旨參照）。
  ⒉原告主張與被告簽定系爭契約係因被告未告知其雲端課程已
    上架課程逾1/3 不得退費之事項，有詐欺之舉，致原告陷於
    錯誤，請求解約退費一節，為被告所否認。然原告對於被告
    有故意不告知雲端課程已上架課程逾1/3 不得退費或隱匿此
    契約內容之有利事實，並未提出證據證明，況依原告提出系
    爭契約，關於此項內容，原告有特別圈記（見本院卷第17頁
    ），足認簽訂系爭契約當時，被告應有告知原告此一內容，
    本院認原告就其主張本件被告之詐欺故意及詐欺行為，難認
    已盡其舉證之責任，於原告未提出其他證據足為證明之情形
    下，尚難遽認其與被告簽定系爭契約係受詐欺之意思表示，
    是原告主張因受詐欺請求解約一節，應非可採。
  ㈡原告依消費者保護法第12條規定主張系爭契約關於雲端第4條
    之「學生於課堂數已上架課程逾全期（或總課程時數）1/3 
    者，補習班所收取之當其費用得全數不予退還」約定顯失公
    平部分：
  ⒈按定型化契約條款係指企業經營者為與不特定多數消費者訂
    立同類契約之用，所提出預先擬定之契約條款；定型化契約
    則是指以企業經營者提出之定型化契約條款作為契約內容之
    全部或一部而訂定之契約，消費者保護法第2 條第7 款、第
    9 款定有明文。次按，依照當事人一方預定用於同類契約之
    條款而訂定之契約，為左列各款之約定，按其情形顯失公平
    者，該部分約定無效：一、免除或減輕預定契約條款之當事
    人之責任者。二、加重他方當事人之責任者。三、使他方當
    事人拋棄權利或限制其行使權利者。四其他於他方當事人有
    重大不利益者。又定型化契約中之條款違反誠信原則，對消
    費者顯失公平者，無效；定型化契約中之條款有下列情形之
    一者，推定其顯失公平：一、違反平等互惠原則者。二、條
    款與其所排除不予適用之任意規定之立法意旨顯相矛盾者。
    三、契約之主要權利或義務，因受條款之限制，致契約之目
    的難以達成者；民法第247 條之1 、消費者保護法第12條亦
    有明定。而定型化契約應受衡平原則限制，係指締約之一方
    之契約條款已預先擬定，他方僅能依該條款訂立契約，否則
    ，即受不締約之不利益，始應適用衡平原則之法理，以排除
    不公平之「單方利益條款」，避免居於經濟弱勢之一方無締
    約之可能，而忍受不締約之不利益，是縱他方接受該條款而
    締約，亦應認違反衡平原則而無效，俾符平等互惠原則（最
    高法院96年度臺上字第1246號判決意旨參照）。末按學生繳
    納費用後離班者，補習班應依下列規定辦理退費，並得要求
    繳回收據：⒈開課日30日前提出退費申請者，全額退還。⒉開
    課日前30日內提出退費申請者，退還當期約定繳納費用百分
    之九十。但其收取部分仍逾新臺幣1000元者，超過部分，亦
    應退還。⒊開課第3 日（次）上課前提出退費申請者，退還
    當期約定繳納費用百分之七十。但其收取部分仍逾新臺幣70
    00元者，超過部分，亦應退還。⒋開課第3 日（次）上課後
    且未逾全期或總課程時數之三分之一期間內提出退費申請者
    ，退還當期約定繳納費用百分之五十。⒌逾全期或總課程時
    數3 分之1 提出退費申請者，所收取之當期約定繳納費用得
    不予退還。補習班所收取之代辦費應全額退還；已代辦購置
    物品者，應發還該物品。學生於補習班開課後始參加課程者
    ，第一項開課日應以實際第一次上課日計算，並以該課程剩
    餘期間作為總課程時數。第一項所退還之約定繳納費用總額
    ，不得扣除補習班訂定之報名費、訂位金或其他收費項目。
    第一項情形，學生或其法定代理人亦得向補習班請求退費；
    亦為高雄市短期補習班管理自治條例規則第15條所明定。
  ⒉經查：系爭契約中關於雲端第4 條第2 項第2 款之「學生於
    課堂數已上架課程逾全期（或總課程時數）1/ 3者，補習班
    所收取之當其費用得全數不予退還」（見本院卷第43頁）屬
    被告與不特定多數消費者訂立同類契約而提出預先擬定之契
    約條款，為消費者保護法所規範之定型化契約。然依上述高
    雄市短期補習班管理自治條例規則第15條之內容，該條文所
    稱之「逾全期或總課程時數3 分之1 」，應係指學生實際已
    經上課之時數已達逾全期或總課程時數3 分之1 ，而雲端補
    習，是一種透過網際網路提供用戶用來補習與線上學習的服
    務，換言之，雲端補習顧名思義就是將實體的課業補習（老
    師授課、測驗作答、課業輔導、同學社群）移轉到雲端上提
    供服務，透過雲端補習可以彌補傳統補習的場地、距離等問
    題。既然雲端與面授都是屬於原告購買之課程，僅係上課方
    式不同，則相關退費之標準，亦應比照面授課程之標準，換
    言之，應以學員已開始使用雲端課程之時間到終止或解除契
    約之期間來計算是否符合逾全期或總課程時數3 分之1 ，而
    非以課程上架之時間來判斷。衡情，消費者與補教業者訂約
    時，業者早已將雲端課程上架，若以上架課程數來判斷是否
    達1/3 而非以消費者實際使用課堂數來判斷，恐將生既使消
    費者於訂約當日解除或終止契約，全然未使用雲端課程之際
    ，僅因訂約當日，業者已上架之課堂數達逾全期（或總課程
    時數）1/ 3，而生消費者仍無法退費之不合理情況。是系爭
    契約關於雲端課程退費約定，卻限制學員請求退費時間之權
    利，僅以上架時間來判斷，於消費者權益有重大不利益，雖
    經原告簽名締約，依前揭消費者保護法規定，該定型化契約
    條款應認為無效。
  ㈢原告主張系爭契約已解除，請求被告返還60,600元部分：系
    爭契約已於110 年9 月17日因原告申請退費而終止（原告雖
    係主張解除契約，惟觀其真意應係終止契約，附此敘明），
    此為兩造所不爭執。又依系爭契約關於雲端課程第4 條，申
    請退費應扣除書籍費及行政費1,000 元，兩造均不爭執書籍
    費為280 元，揆諸上開約定，被告應退還原告應繳費用59,3
    20元【計算式：60,000-000- 0,000 ＝59,320】，被告並就
    此部分為自認，則原告請求被告給付59,320元，即屬有據。
四、綜上所述，原告請求被告給付59,320元，及自起訴狀繕本送
    達翌日即110 年12月18日起至清償日止，按年息5 ％計算之
    利息，為有理由，應予准許。逾此範圍之請求，為無理由，
    應予駁回。
五、本件原告勝訴部分係就民事訴訟法第427 條訴訟適用簡易程
    序所為被告敗訴之判決，爰依同法第389 條第1 項第3 款之
    規定，職權宣告假執行。另被告就原告勝訴部分陳明願供擔
    保，聲請宣告免為假執行，合於法律規定，爰酌定相當之擔
    保金額宣告之。
六、本件事證已臻明確，兩造其餘攻擊防禦方法及證據，核與判
    決之結果不生影響，爰不一一論列，併此敘明。
七、訴訟費用負擔之依據：民事訴訟法第78條。
中　　華　　民　　國　 111　　年　　3 　　月　　18　　日
                  高雄簡易庭    法  官   張茹棻
以上正本係照原本作成。
民事訴訟法第436條之24第2項：對於本判決之上訴，非以違背法
令為理由，不得為之。
如對本判決上訴，須於判決送達後20日內向本院提出上訴狀，並
須表明原判決所違背之法令及其具體內容與依訴訟資料可認為原
判決有違背法令之具體事實之上訴理由。（均須按他造當事人之
人數附繕本）。
中　　華　　民　　國　　111 　年　　3 　　月　　18　　日
                                書記官  黃振祐